臺灣彰化地方法院刑事判決　　　　　　　 96年度訴字第886號
公　訴　人　臺灣彰化地方法院檢察署檢察官
被　　　告　甲○○
上列被告因毒品危害防制條例案件，經檢察官提起公訴（96年度
毒偵字第1931號），本院裁定以簡式審判程序審理判決如下：
    主  文
甲○○施用第一級毒品，累犯，處有期徒刑拾月。
    事  實
一、甲○○前因毒品案件經強制戒治，於民國（下同）90年12月
    30日執行完畢釋放，公訴部分經本院89年度訴字第668號判
    決應執行刑有期徒刑10月，緩刑3年確定；復因毒品案件遭
    撤銷緩刑，並經本院90年度訴字第669號判決有期徒刑11月
    確定，入監接續執行，於92年9月4日假釋付保護管束；又因
    毒品案件遭撤銷假釋，應執行殘刑6月9日，並經本院判決應
    執行有期徒刑1年6月，嗣入監接續執行，於95年1月26日假
    釋出監付保護管束；再因違反保安處分執行法第74條之2第2
    款、第4款而遭撤銷假釋，入監執行殘刑4月26日，於95年12
    月23日執行完畢。詎仍不知悔改，復基於施用第一級毒品海
    洛因之犯意，自96年3月初起，至96年3月25日21時許止，在
    其位於彰化縣員林鎮○○街136巷7號住宅等處，以將海洛因
    摻入香菸內點燃吸食或以針筒注射之方式，接連施用第一級
    毒品海洛因多次。嗣於96年3月27日14時26分許因涉嫌毒品
    案件接受調查，經警採集其尿液送驗，結果呈嗎啡陽性反應
    ，始悉上情。
二、案經彰化縣警察局員林分局報告臺灣彰化地方法院檢察署檢
    察官偵查起訴。
    理　由
一、上揭事實，業經被告甲○○於警詢、偵查及本院審理中自白
    不諱，且其為警所採集之尿液，經送檢驗結果，呈嗎啡陽性
    反應，此有尿液代號與真實姓名對照認證單及詮昕科技股份
    有限公司出具之濫用藥物尿液檢驗報告各1紙附卷可稽，足
    認其自白與事實相符。
二、按修正毒品危害防制條例就施用毒品者，僅於「初犯」及「
　  5年後再犯」二種情形，有其追訴條件之限制，即須於初犯
　  經觀察、勒戒或強制戒治釋放後，5年內均無施用毒品之行
　  為，始能認其前所實施之觀察、勒戒或強制戒治已足遮斷毒
　  癮，而得於5年後再犯時，再予適用初犯之規定，重行觀察
  　、勒戒等程序；倘5年內已經再犯，被依法追訴處罰，縱其
    第3次（或第3次以上）施用毒品之時間在初犯釋放5年以後
　　，即與「5年後再犯」之情形有別，且因已於「5年內再犯」
　　，顯見其再犯率甚高，原實施觀察、勒戒或強制戒治，已無
　　法收其實效，而無5年戒斷期之存在，自無再經觀察、勒戒
　　及強制戒治之必要，應由檢察官逕行起訴，此有最高法院95
    年度台非字第59、65號判決及同年度第7次刑事庭會議決議
    足供參照。本案被告前於90年12月30日，因施用毒品，經強
    制戒治執行完畢後，5年內復因施用毒品，經法院判決有罪
    確定，有法務部全國檢察官線上查詢刑案人犯在監所最新資
    料報表、刑案資料查註紀錄表及全國施用毒品案件紀錄表各
    1 份在卷可參，參諸前開最高法院見解，本件自應起訴審理
    。
三、核被告甲○○所為，係犯毒品危害防制條例第10條第1項之
    施用第一級毒品罪。其持有毒品之低度行為為施用之高度行
    為所吸收，不另論罪。復按，刑事法若干犯罪行為態樣，本
    質上原具有反覆、延續實行之特徵，立法時既予特別歸類，
    定為犯罪構成要件之行為要素，則行為人基於概括之犯意，
    在密切接近之一定時、地持續實行之複次行為，倘依社會通
    念，於客觀上認為符合一個反覆、延續性之行為觀念者，於
    刑法評價上，即應僅成立一罪，即學理上所稱「集合犯」之
    具有「重複特質」之犯罪屬之（最高法院95年度臺上字第
    1079號判決意旨參照）。經查：
(一)施用毒品者本即具有成癮之病患人格特質，且「成癮性」及
    「濫用性」為立法者認定是否為毒品而須管制之必要條件，
    此觀毒品危害防制條例第2條之規定自明；又立法實務首重
    以保安處遇方式戒斷行為人毒癮，若無法收其實效，始依法
    追訴處罰，毒品危害防制條例第20、23條定有明文。是毒品
    危害防制條例之立法意旨，已認為施用毒品之行為具備反覆
    、延續之特徵，持續多次施用毒品應為此類犯罪之典型或常
    態，而單一次之施用毒品行為毋寧為該犯罪型態之例外。
(二)施用毒品者於前次觀察、勒戒或強制戒治執行完畢釋放後5
    年內已有再犯之情事，縱其第3次再度施用毒品之時點，距
    前次觀察、勒戒或強制戒治執行完畢釋放之時點已逾5年，
    仍認其已具成癮性，而觀察、勒戒或強制戒治程序已無法遮
    斷其毒癮，無庸再執行，應逕行追訴（最高法院95年度臺上
    字第517、1071號、臺非字第59、65號判決，及95年第7次刑
    事庭會議決議意旨參照），亦可知施用毒品者前後施用毒品
    之時點倘未逾5年，即認其尚具成癮性，而無庸執行保安處
    分以戒斷其身、心癮，足見司法實務上亦肯認施用毒品罪之
    構成要件行為-「施用」具有反覆實行之特性；據此，對於
    施用毒品者基於成癮性而反覆施用毒品之犯行，應僅評價為
    一個施用毒品行為已足。
(三)依有疑則作有利被告之認定法則，倘於刑事訴訟程序上，無
    積極證據資料證明被告係基於個別犯意而施用毒品，當無逕
    認被告係基於個別犯意為之，論以數罪併罰使被告陷於更不
    利之地位，而應認被告係基於成癮性而反覆施用毒品之犯意
    ，成立集合犯之實質上一罪，方符合毒品危害防制條例第2
    條「成癮性」及「濫用性」之立法意旨。衡諸常情，一般施
    用毒品被告並不諳法律，更無所謂「集合犯」之觀念，必認
    為如坦承施用成癮或施用次數愈多，其刑責愈重；反之，如
    供稱未成癮或施用次數愈少，對其愈為有利。從而，多數有
    施用毒品習慣或施用成癮之被告，並不會據實供述其施用情
    形，誠屬可得預期之事，是要難逕以被告於訊問時供稱並無
    施用毒品成癮、並無施用習慣或僅施用少次等語，作為其係
    基於個別犯意而施用毒品之積極證據資料。
(四)尤有甚者，依經驗法則，被告施用毒品之前科愈多，應可推
    定其上癮之程度愈高。此由法務部頒「有無繼續施用毒品傾
    向評估標準」中，對「有無繼續施用毒品傾向」之判定原則
    為：「60分以上判定為有繼續施用傾向」；「51分至59分由
    判定者再作整體評估後決定」；「50 分以下判定為無繼續
    施用毒品傾向」，而毒品前科每筆即占10分，堪稱為評估有
    無繼續施用傾向之最重要因素觀之益明。參諸刑案資料查註
    紀錄表，被告已有多筆施用毒品前科，更應認其有施用習慣
    或施用成癮。
四、綜上，被告接連多次施用第一級毒品海洛因之犯行，在法律
    之評價上應屬於包括一罪的集合犯，為實質上一罪。另被告
    前因施用毒品案件，經本院89年度訴字第668號判決應執行
    刑有期徒刑10月，緩刑3年確定；復因施用毒品遭撤銷緩刑
    ，本院並以90年度訴字第669號判決有期徒刑11月確定，入
    監接續執行後於92年9月4日假釋出監付保護管束；又因施用
    毒品遭撤銷假釋，應執行殘刑6月9日，再經本院判決應執行
    刑有期徒刑1年6月，嗣入監接續執行，於95年1月26日假釋
    出監付保護管束；又因違反保安處分執行法74之2條第2款、
    第4款遭撤銷假釋，入監執行殘刑4月26日，於95年12月24日
    執行完畢，有法務部全國檢察官線上查詢刑案人犯在監所最
    新資料報表、刑案資料查註紀錄表各1份在卷可稽。其於受
    有期徒刑執行完畢後，5年內故意再犯本件有期徒刑以上之
    罪，為累犯，應依刑法第47條第1項之規定，加重其刑。爰
    審酌被告本案犯罪之動機、方法、手段、所生危害暨犯後坦
    承不諱、態度良好等一切情狀，量處如主文所示之刑，以示
    懲儆。
據上論斷，應依刑事訴訟法第273條之1第1項、第299條第1項前
段，毒品危害防制例第10條第1項，刑法第11條、第47條第1項，
判決如主文。
本案經檢察官鮑慧忠到庭執行職務。
中　　華　　民　　國　　96　　年　　6　　月　　15　　日
　                刑事第三庭     法  官  林欽章
以上正本證明與原本無異。
如不服本判決，應於判決送達後十日內向本院提出上訴狀 (須附
繕本 )。
中　　華　　民　　國　　96　　年　　6　　月　　15　　日
                                 書記官  魏嘉信
所犯法條：
毒品危害防制條例第10條第1項
施用第一級毒品者，處6月以上5年以下有期徒刑。
